臺灣屏東地方法院民事判決　　　　　　　 94年度訴字第198號
原　　　告　 乙○○
　　　　　　 甲　○
　　　　　　 陳姵婷
上 列 一人
法定代理人　 丁○○　　住台北市○○區○○路2段153巷1弄1
共　　　同
訴訟代理人 　鍾武雄律師
被　　　告 　己○○　　住屏東.
兼法定代理人 戊○○　　住同上.
　　　　　 　庚○○　　住同上.
被　　　告　 丙○○　　住台北縣土城市○○街3巷1號2樓
　　　　　　　　　　　 現居屏.
上列當事人間請求侵權行為損害賠償事件，本院於民國94年12月
14日言詞辯論終結，判決如下：
    主      文
被告己○○、戊○○、庚○○應連帶給付原告乙○○新台幣壹拾
伍萬捌仟壹佰拾元，應連帶給付原告甲○新台幣壹拾壹萬貳仟
伍佰壹拾伍元，應連帶給付原告陳姵婷新台幣肆拾捌萬零捌佰玖
拾玖元，及均自民國九十四年十一月二十二日起至清償日止，按
週年利率百分之五計算之利息。
前項給付部分，被告丙○○應與被告己○○連帶負給付之責。
原告其餘之訴駁回。
訴訟費用由原告乙○○負擔百分之十六，由原告甲○負擔百分之
十二，由原告陳姵婷負擔百分之二十，餘由被告連帶負擔。
本判決原告勝訴部分，於原告乙○○、甲○、陳姵婷分別以新台
幣伍萬仟元、萬捌仟元及壹拾陸萬壹仟元供擔保後，各得假
執行；但被告丙○○如於執行標的物拍定、變賣前，以新台幣壹
拾伍萬捌仟壹佰拾元、壹拾壹萬貳仟伍佰壹拾伍元及肆拾捌萬
零捌佰玖拾玖元分別為原告乙○○、甲○、陳姵婷預供擔保，得
免為假執行。
原告其餘假執行之聲請駁回。
    事實及理由
一、本件原告起訴請求被告連帶給付原告乙○○新台幣（下同）
    430,195 元，連帶給付原告甲○384,250 元，連帶給付原告
    陳姵婷626,023 元，及均自起訴狀繕本送達翌日起至清償日
    止，按週年利率百分之5 計算之利息。於訴狀送達後，改為
    請求被告己○○、戊○○、庚○○連帶給付原告乙○○382,
    928 元，連帶給付原告甲○290,000 元，連帶給付原告陳姵
    婷767,540 元，及均自起訴狀繕本最後送達被告翌日起至清
    償日止，按週年利率百分之5 計算之利息，並請求被告丙○○與被告己○○連帶負給付之責，核屬擴張或減縮應受判決
    事項之聲明，依民事訴訟法第255 條第1 項第3 款規定，於
    法並無不合。又被告己○○、戊○○、庚○○經合法通知，
    未於言詞辯論期日或最後言詞辯論期日到場，核無民事訴訟
    法第386 條各款所列情形，爰依原告之聲請，由其一造辯論
    而為判決，合先敘明。
二、原告主張：被告己○○出生於民國75年4 月15日，為限制行
    為能力人，尚未領有駕駛執照，於93年7 月28日凌晨4 時56
    分許，駕駛車牌號碼M2-6883 號自用小客車，沿屏東縣東港
    鎮○○街由西往東行駛，途經該街344 之1 號前，疏未注意
    車前狀況，適陳加添由南往北步行穿越上開道路，因遭被告
    己○○駕駛之上開自用小客車撞及，受有顱底骨折及左側脛
    骨、腓骨骨折等傷害，延至當日凌晨5 時40分許不治死亡。
    原告乙○○（38年3 月22日生）為陳加添之父，因陳加添之
    死亡，支出殯葬費用158,200 元，並受有18年之扶養費用損
    失291, 394元，另得請求賠償慰撫金500,000 元。原告甲○
    （38年7 月3 日生）、陳姵婷（84年9 月7 日生）為陳加添
    之母及女，因陳加添之死亡，分別受有24年358,364 元及11
    年695, 132元之扶養費用損失，另各得請求賠償慰撫金500,
    000 元及700,000 元。被告戊○○、庚○○為被告己○○之
    法定代理人（父母），應與被告己○○連帶負賠償責任，被
    告丙○○明知被告己○○尚未領有駕駛執照，竟將上開自用
    小客車借與被告己○○駕駛，違反保護他人之法律，亦應與
    被告己○○連帶負賠償責任。又原告乙○○、甲○、陳姵婷
    已領取強制汽車責任保險之保險金1,400,000 元，每人扣除
    466,666 元後，至少尚得請求賠償382,928 元、290,000 元
    及767,54 0元，爰依侵權行為之法律關係，請求被告賠償並
    加計法定遲延利息等情，並聲明：(一)被告己○○、戊○○、
    庚○○應連帶給付原告乙○○382,928 元，應連帶給付原告
    甲○290, 000元，應連帶給付原告陳姵婷767,540 元，及均
    自起訴狀繕本最後送達被告翌日（即94年11月22日）起至清
    償日止，按週年利率百分之5 計算之利息。(二)前項給付部分
    ，被告丙○○應與被告己○○連帶負給付之責。(三)原告願供
    擔保，請准宣告假執行。
三、被告庚○○未於言詞辯論期日到場，亦未提出書狀作何聲明
    或陳述。被告己○○、戊○○未於最後言詞辯論期日到場，
    據其等前此到場，陳稱：陳加添對於本件損害之發生與有過
    失，應據以減輕其等之賠償金額，且原告請求賠償之慰撫金
    亦嫌過高等語，並聲明：原告之訴及假執行之聲請均駁回。
    被告丙○○則以：被告己○○雖受僱於伊，惟其上班時間為
    上午10時起至下午5 時止，被告己○○於93年7 月28日凌晨
    4 時56分許，擅自駕駛車牌號碼M2-6883 號自用小客車外出
    肇事，致陳加添傷重不治死亡，既非在上班時間內，亦未經
    伊許可，自不應令伊負何侵權行為責任。又本件原告請求之
    慰撫金尚嫌過高，應各以250,000 元及350,000 元為相當，
    且陳加添對於本件損害之發生與有過失，亦應減輕伊之賠償
    金額等語，資為抗辯，並聲明：(一)原告之訴及假執行之聲請
    均駁回。(二)如受不利之判決，被告丙○○願供擔保請准宣告
    免為假執行。
四、經查：被告己○○出生於75年4 月15日，為限制行為能力人
    ，尚未領有駕駛執照，於93年7 月28日凌晨4 時56分許，駕
    駛車牌號碼M2-6883 號自用小客車，沿屏東縣東港鎮○○街
    由西往東行駛，途經該街344 之1 號前時，適原告乙○○、
    甲○之子即原告陳姵婷之父陳加添由南往北穿越上開道路，
    因遭被告己○○駕駛之上開自用小客車撞及，而受有顱底骨
    折及左側脛骨、腓骨骨折等傷害，延至當日凌晨5 時40分許
    不治死亡。刑事部分，被告己○○業經本院交通法庭判處業
    務過失致人於死罪刑，另肇事逃逸部分，亦經判處罪刑在案
    各事實，為原告及被告己○○、戊○○、丙○○所不爭執，
    並有戶籍謄本及喪葬禮儀費用明細表在卷可稽，復經調閱本
    院94年度交訴字第29號被告己○○過失致死等案刑事偵、審
    卷宗查明無誤，堪信為實在。
五、按汽車、機車或其他非依軌道行駛之動力車輛，在使用中加
    損害於他人者，駕駛人應賠償因此所生之損害。但於防止損
    害之發生，已盡相當之注意者，不在此限。無行為能力人或
    限制行為能力人，不法侵害他人之權利者，以行為時有識別
    能力為限，與其法定代理人連帶負損害賠償責任。行為時無
    識別能力者，由其法定代理人負損害賠償責任。民法第191
    條之2 、第187 第第1 項定有明文。又不法侵害他人致死者
    ，對於支出醫療費用及增加生活上需要之費用或殯葬費之人
    ，亦應負損害賠償責任。被害人對於第三人負有法定扶養義
    務者，加害人對於該第三人亦應負損害賠償責任。不法侵害
    他人致死者，被害人之父、母、子、女及配偶，雖非財產上
    之損害，亦得請求賠償相當之金額。民法第192 條第1 項、
    第2 項及第194 條亦有明文。查被告己○○駕駛自用小客車
    撞及陳加添，致陳加添傷重不治死亡，被告己○○不能證明
    其於防止損害之發生已盡相當之注意，其不法侵害與陳加添
    之死亡間又顯有相當因果關係，且被告己○○於肇事當時已
    年滿18歲，並係駕駛需相告操作技術之自用小客車在外行駛
    ，足認有識別能力，則原告依前揭侵行權行為法律關係，請
    求被告己○○、戊○○、庚○○連帶賠償其等所受之損害，
    於法洵屬有據。
六、本件之爭點為：1.被告丙○○是否應與被告己○○連帶負損
    害賠償責任？2.本件損害之發生，陳加添是否與有過失？暨
    其過失比例為何？3.原告請求賠償之各項金額是否相當？茲
    分別論述如下：
  (一)按違反保護他人之法律，致生損害於他人者，負損害賠償責
    任。數人共同不法侵害他人之權利者，連帶負損害賠償責任
    。民法第184 條第2 項前段、第185 條第1 項前段定有明文
    。又明知他人未領有駕駛執照，仍將小客車交其駕駛，顯違
    道路交通管理處罰條第21條第1 項第1 款、第28條之規定，
    亦即違反保護他人之法律，應推定其有過失（最高法院67年
    台上字第2111號判例參照）。查前述車牌號碼M2-6883 號自
    用小客車乃被告丙○○之女友黃馨慧所有，平時均由被告丙○○使用，被告丙○○從事代辦信用卡及代償業務，原即僱
    用被告己○○擔任司機，明知被告己○○尚未領有駕駛執照
    ，復於93年7 月27日上午將上開自用小客車借與被告己○○
    使用，以致被告己○○於深夜駕駛上開自用小客車自家中外
    出而發生本件車禍之事實，業據被告己○○、丙○○及證人
    黃馨慧於刑案警訊暨檢察官偵查中陳稱明確，互核一致，並
    有上開自用小客車之車籍資料附於警卷內可憑。被告丙○○
    嗣後翻異前詞，辯稱其未將上開自用小客車借與被告己○○
    駕駛云云，顯無可採。則本件被告丙○○自應負共同侵權行
    為責任，與被告己○○連帶負損害賠償責任。
  (二)按汽車行駛時，駕駛人應注意車前狀況及兩車併行之間隔，
    並隨時採取必要之安全措施。行人在未設有行人穿越道亦非
    禁止穿越之路段穿越道路時，應注意左右來車，始可小心迅
    速穿越。道路交通安全規則第94條第3 項、第134 條第5 款
    定有明文。查被告己○○於前述時、地駕駛自用小客車，應
    注意車前狀況，並隨時採取必要之安全措施，其疏未注意及
    此，有違道路交通安全規則第94條第3 項之規定。至陳加添
    曾經中風，需藉輔助器始能平穩行走，行動原有不便，其於
    前述時、地未注意左右來車，即貿然穿越道路，則有違道路
    交通安全規則第134 條第5 款之規定。兩者相較，原以陳加
    添應負之過失責任較重，惟被告己○○逆向行車，未在遵行
    車道內行駛，經證人邱吳美惠於警訊及檢察官偵查中證稱明
    白，依此，被告己○○另違反道路交通安全規則第97條第1
    款之規定，自應提高其過失比重，本院因認被告己○○與陳
    加添對於本件車禍之發生應各負50% 之過失責任。按損害之
    發生或擴大，被害人與有過失者，法院得減輕賠償金額，或
    免除之，民法第217 條第1 項定有明文。如前所述，陳加添
    對於本件損害之發生與有過失，其過失比例為50% ，爰就後
    述被告應賠償之金額予以減輕50% 。
  (三)本件原告請求賠償殯葬費、扶養費及慰撫金，茲就原告請求
    之項目及金額逐一審核如下：
  (1)殯葬費部分：本件原告乙○○因陳加添死亡，而支出殯葬費
    158,200 元之事實，業據其提出喪葬禮儀費用明細表1 件為
    證，堪信為實在。惟適用過失相抵法則，此部分原告乙○○
    得請求之金額應減為79,100元。
  (2)扶養費部分：本件原告依92年度屏東縣收支調查報告所載每
    人年平均消費額161,845 元作為請求扶養費賠償之基準，尚
    較基本工資每年190,080 元為低，自無不合。又原告乙○○
    出生於38年3 月22日，原告甲○出生於38年7 月3 日，於93
    年7 月28日陳加添死亡時均為55歲，依90年台灣地區男性、
    女性平均餘命表之記載，各有餘命22.54 年及26.22 年，其
    等各請求賠償18年及24年之扶養費損害，並無不合。原告陳
    姵婷出生於84年9 月7 日，自93年7 月28日計至104 年9 月
    7 日成年時，超過11年，原告陳姵婷請求賠償11年之扶養費
    損害，亦無不合。再原告乙○○、甲○連同陳加添共育6 子
    ，加上夫妻互負扶養義務，得請求1/7 之扶養費賠償，原告
    陳姵婷除陳加添外，其母丁○○亦對其負有扶養義務，則原
    告陳姵婷應得請求1/2 之扶養費賠償。依此，原告一次請求
    被告賠償扶養費損害，依霍夫曼計算法扣除中間利息，原告
    乙○○部分應為302,348元（161845×1/7 ×13.076933），
    被告甲○部分應為370,976 元（161845×1/7 ×16.045181
    ），原告陳姵婷部分應為723848元（161845×1/2 ×8.9449
    5）， 原告乙○○、甲○、陳姵婷各請求291,394 元、358,
    364 元及695,132 元，自應准許，惟適用過失相抵法則，此
    部分其等得請求之金額應各減為145,697 元、179,182 元及
    347,566元。
  (3)慰撫金部分：本件原告乙○○、甲○因被告己○○之不法侵
    害而老年喪子，原告陳姵婷則年幼喪父，其等在精神上自均
    感受相當之痛苦，本件斟酌兩造均非富有資力、教育程度亦
    均不高等一切情狀，認原告陳姵婷得請求之慰撫金以120 萬
    元為相當，原告乙○○、甲○得請求之慰撫金均以80萬元為
    相當，惟適用過失相抵法則，各應減為60萬元、40萬及40萬
    元，此部分其等各請求賠償70萬、50萬元及50萬，尚嫌過高
    ，超過部分應予剔除。
  (四)以上原告乙○○部分合計624,797 元，原告甲○部分合計57
    9,182 元，原告陳姵婷部分合計947,566 元。惟原告已領取
    強制汽車責任保險之保險金140 萬元，即每人各466,667 元
    （未滿1 元部分4 捨5 入），依強制汽車責任保險法第32條
    （94年2 月修正前為第30條）規定，應予扣除，則本件原告
    乙○○、甲○、陳姵婷得請求賠償之金額各應再減為158,1
    30元、112,515 元及480,899 元。
七、綜上所述，本件原告依侵權行為之法律關係，請求被告己○○、戊○○、庚○○連帶給付原告乙○○382,928 元，連帶
    給付原告甲○290,000 元，連帶給付原告陳姵婷767,540 元
    ，及均自起訴狀繕本最後送達被告翌日（即94年11月22日）
    起至清償日止，按週年利率百分之5 計算之利息，並請求被
    告丙○○就上開給付與被告己○○連帶負給付之責，於如主
    文第1 項、第2 項所示範圍內，為有理由，應予准許。逾此
    範圍，非有理由，應予駁回。
八、原告及被告丙○○各陳明願供擔保，請准宣告假執行或免為
    假執行，於原告勝訴部分，經核均無不合，爰分別酌定相當
    之擔保金額，併准許之。至原告敗訴部分，其等假執行之聲
    請已失所附麗，應駁回之。
九、據上論結，本件原告之訴為一部有理由，一部無理由，依民
    事訴訟法第385 條第1 項前段、第79條、第85條第第1 項但
    書、第2 項，第390 條第2 項、第392 條第2 項、第3 項判
    決如主文。
中　　華　　民　　國　　94　　年　　12　　月　　21　　日
                  民事第二庭    法　官　春生
正本係照原本作成。
如對判決上訴，須於判決送達後20日內向本院提出上訴狀，其未
表明上訴理由者，應於提出上訴後20日內向本院補提理由書狀（
均須按他造當事人之人數附繕本）。
                                書記官　洪榮華
中　　華　　民　　國　　94　　年　　12　　月　　21　　日
